臺灣新竹地方法院民事判決　　　　　　100年度竹簡字第155號
原　　　告　玉山商業銀行股份有限公司
法定代理人　曾國烈
訴訟代理人　陳庭君
訴訟代理人　趙至偉
　　　　　　李世賢
　　　　　　廖嘉永
被　　　告　劉月麗
上列當事人間請求返還消費借貸款事件，本院於民國100年6月9
日辯論終結，判決如下：
    主      文
被告應給付原告新臺幣壹拾捌萬零柒佰貳拾參元，及其中新臺幣
壹拾柒萬陸仟玖佰玖拾陸元自民國九十九年十一月二十一日起至
清償日止，按年息百分之十九點七一計算之利息。
原告其餘之訴駁回。
訴訟費用百分之九十七由被告負擔，餘由原告負擔。
本判決第一項得假執行。
    事實及理由
壹、程序部分：
一、本件原告原係向本院聲請核發支付命令，惟被告業於法定期
    間內提出異議，依據民事訴訟法第519條第1項規定，即應以
    原支付命令之聲請視為起訴。
二、按訴狀送達後，原告不得將原訴變更或追加他訴，但擴張或
    減縮應受判決事項之聲明者，不在此限，民事訴訟法第255
    條第1項第3款定有明文。查本件原告起訴時原係請求被告應
    給付原告新臺幣（下同）187,053元，及其中183,326元自民
    國（下同）99年11月21日起至清償日止，按年息19.71%計算
    之利息，暨延滯第一個月以300元，延滯連續第二個月以300
    元，延滯連續第三個月以600元計算之違約金；嗣於訴訟程
    序進行中捨棄違約金之請求，並變更聲明為：被告應給付原
    告186,003元，及其中183,326元自99年11月21日起至清償日
    止，按年息19.71%計算之利息，核係屬減縮應受判決事項之
    聲明，參酌前揭規定，應予准許。
貳、實體部分：
一、原告主張：緣被告於92年8月6日向原告請領信用卡使用，依
    約被告得於特約商店簽帳消費，或向指定辦理預借現金之機
    構預借現金，但應於約定之繳款日前清償，或以循環信用方
    式繳付最低應繳金額，逾期未清償者，除喪失期限利益外，
    應自各筆帳款入帳日起至清償日止，按年息19.71%計付利息
    。嗣被告陸續持卡消費，並申請預借現金30萬元，約定分36
    期分期攤還，服務成本即手續費為14.5%，於撥款時內扣，
    扣除匯費30元及服務成本後，實際撥款256,470元，惟被告
    僅繳款至99年6月6日止，其後便未再依約繳款，迄至99年11
    月21日止，尚欠本金183,326元，連同循環信用利息、違約
    金及其他費用，合計共欠186,003元之帳款未予繳納，依前
    述之約定，被告業已喪失期限利益，應一次全數清償，然屢
    經催討仍不獲清償，為此爰依前開契約及消費借貸之法律關
    係提起本件訴訟，請求如數清償。並聲明：被告應給付原告
    186,003元，及其中183,326元自99年11月21日起至清償日止
    ，按年息19.71%計算之利息。
二、被告對於曾持前開信用卡消費、申請分期預借現金等情及原
    告所提出之應收帳戶明細表並不爭執，惟以：伊確實曾向原
    告申請預借現金30萬元，然該借款係信用貸款，與前開信用
    卡申請書及消費刷卡明細並無關聯，且原告實際上只撥款
    256,470元，並於事後始言明前開借款係預借現金，需預扣
    服務成本，復以年息20%之循環利率計息，顯係以折扣或其
    他方法巧取利益，實已違反民法第206條規定。又伊已陸續
    償還本金116,660元及利息43,260元，只欠原告139,808 元
    ，伊因病已無力繳款，依民事訴訟法第277條之規定，原告
    就其主張借款本金及利息部分，應提出契約佐證，如無法提
    出，自應依民法第203條規定以年息5%計息等語，資為抗辯
    。並聲明：原告之訴駁回。
三、本院之判斷：
（一）原告主張前揭之事實，業據其提出與所述相符之信用卡申
      請書、信用卡約定條款、應收帳務明細表、玉山信用卡回
      娘家優惠專案分期預借現金申請書暨約定條款、信用卡消
      費明細對帳單等件為證，而被告對於原告所提出之應收帳
      務明細表、信用卡申請書與玉山信用卡回娘家優惠專案分
      期預借現金申請書暨約定條款及其上簽名之真正，及曾持
      信用卡刷卡消費、預借現金等情不爭執，惟以前揭情詞置
      辯，是本件所應審究者，厥為：１、系爭預借現金之借款
      本金數額為何？２、原告收取預借現金總金額之14.5%作
      為服務成本，並於被告未按期清償系爭預借現金分期應攤
      還款項時，就被告到期應還而未還之本金另以年息19.71%
      計算利息，是否有理由？有無違反民法第206條之規定？
（二）系爭預借現金之借款本金應為256,470元：
  １、按稱消費借貸者，謂當事人一方移轉金錢或其他代替物之
      所有權於他方，而約定他方以種類、品質、數量相同之物
      返還之契約，民法第474條定有明文。次按「據上訴人稱
      ，借字上所載1,200元之數額，實照八折扣算，祇收到960
      元云云。如果屬實，自係民法第206條所謂以折扣方法巧
      取利益，關於折扣之240元，被上訴人既未實行交付，即
      不發生返還請求權。」；「金錢借貸契約係屬要物契約，
      故利息先扣之金錢借貸，其貸與之本金額應以利息預扣後
      實際交付借用人之金額為準，該預扣利息部分，既未實際
      交付借用人，自不成立金錢借貸」，最高法院著有29年上
      字第1306號判例、87年度台上字第1682號裁判可參。
  ２、查本件原告雖主張系爭預借現金之借款本金為30萬元，惟
      其到庭自承：「當初被告申請預借現金30萬元，內扣匯費
      30元，被告當初選擇36期分期攤還，依約定服務成本為百
      分之14.5，實際撥款256,470元」等語（參本院100年5月
      24日言詞辯論筆錄），且上開事實復為兩造所不爭執，故
      原告雖主張系爭預借現金之借款本金為30萬元，然原告於
      預扣服務成本43,500元及匯費30元後，實際僅交付256,47
      0元予被告，依上開法律規定及判例意旨之解釋，應認兩
      造僅就借款金額在256,470元範圍內成立消費借貸契約，
      逾此部分之金額即非屬兩造消費借貸契約之範圍，原告自
      不得據以請求，故應以實際交付借用人使用之金額256,
      470元為系爭預借現金之借款本金。
（三）原告依約收取預借現金總金額之14.5%作為服務成本，並
      於被告未按期清償系爭預借現金分期應攤還款項時，就被
      告到期應還而未還之本金另以年息19.71%計算利息，基於
      私法自治、契約自由原則，應屬有據，未違反民法第206
      條之規定：
  １、按私法自治、契約自由仍為我國民法之基石，蓋自由市場
      提供締約雙方充分選擇締約對像、締約條件之機會，締約
      雙方於理性判斷下均會追求自身最大利益，雙方意思表示
      合致而締結之契約將達成雙方最大利益，於此前提下，公
      權力無須過度介入，否則反將因管制措施妨害最大利益之
      達成，至於個別當事人因自身疏忽等情況，致以較差之條
      件締約或選擇利率較高之信用商品使用，除符合其他法定
      要件外，亦不得據以認定其不受契約之拘束，此由民法對
      一般法律行為，僅在有違反強行規定或公序良俗，始例外
      認為無效，否則均允當事人自由形成一節即明，而於定型
      化契約中，仍應考量締約自由之原則，對契約之效力予以
      尊重。又約定利率，超過週年百分之20者，債權人對於超
      過部分之利息，無請求權，民法第205條定有明文。本條
      立法目的在於防止資產階級之重利盤剝，保護弱勢債務人
      。所謂「超過部分之利息，無請求權」，係指該利息之約
      定並非無效，僅於債權人請求給付時，債務人得拒絕給付
      ，債權人不得以訴權，強制債務人履行而已，如債務人任
      意給付經債權人受領並不成立民法上不當得利。由此可見
      立法者對於利率高低之約定本諸契約自由原則，由當事人
      自由約定，僅於例外為保護弱勢債務人，於超過年利率百
      分之20情形下，賦予債務人就超過年利率百分之20部分有
      拒絕給付之權利，但並非整個利率約定均無效。亦可顯現
      立法者對約定利率委由契約自由決定之，否則應逕規定超
      過部分無效。是以當事人間在自由市場下自行約定週年利
      率在百分之20以下，已符合上揭法律請求利率上限以下，
      除非有民法第206條所示以折扣或其他方法，巧取利益情
      形外，法院應當在契約自由原則下予以尊重。
  ２、查被告所簽立之「玉山信用卡回娘家優惠專案分期預借現
      金申請書暨約定條款」明定系爭預借現金倘分36期攤還，
      應支付借款總金額之14.5%作為服務成本，且核貸金額將
      佔用信用卡額度，分期應攤還款項得選擇繳清或使用循環
      信用（年利率依個人適用循環信用利率規定），其他未約
      定事項，依信用卡約定條款定之，足見系爭預借現金確係
      使用信用卡預借現金，且就其他未約定事項，明定適用信
      用卡約定條款，故被告於申請預借現金時，對於該申請書
      上所載明有關分期應攤還款項得選擇繳清或使用循環信用
      計息、其他未約定事項依信用卡約定條款定之等事項自已
      知悉，並決定締約，在未違反民法第205條最高利率之限
      制之情形下，基於契約自由、私法自治原則，被告既自主
      決定締約，自應遵守契約之約定，是被告辯稱系爭預借現
      金屬信用借貸，不適用信用卡契約之約定內容，要無可採
      。據此，被告既未按期繳清系爭預借現金分期應攤還款項
      ，就系爭預借現金到期應還而未還之本金部分，即應以循
      環信用計息，至於循環信用所適用之利率則回歸兩造間信
      用卡約定條款第15條之約定，依原告所評估給予之循環信
      用利率（最高為年息19.71%）為計算基準。從而，原告主
      張被告就系爭預借現金未依約清償分期應攤還款項時，就
      系爭預借現金到期應還而未還之本金應以年息19.71%計息
      ，即屬有據。
  ３、又倘被告依約按期清償分期應攤還款項，就系爭預借現金
      之部分自毋庸給付利息，只需一次給付借款總金額之14.5
      %作為服務成本；反之，如被告未按期繳清分期應攤還款
      項，就系爭預借現金到期應還而未還之本金部分，即應以
      循環信用計息，至於循環信用所適用之利率則回歸兩造間
      信用卡約定條款第15條之約定，依原告所評估給予之循環
      信用利率（最高為年息19.71%）為計算基準，足見前開服
      務成本乃以借款金額計算，僅於撥款時收取1次，並非按
      期收取，與利息性質不同，且審酌系爭預借現金契約成立
      之實際情形，銀行於審核申請人個人信用狀況後，僅符合
      標準即准予核貸，申請人毋庸提供任何擔保，即可在信用
      卡有效期間內取得一定信用額度或獲得借貸款，銀行就借
      款人逾期未清償所負擔之風險，及請求借款人返還借款所
      需成本，自遠高於一般擔保性放款，基此，銀行向借款人
      收取一定比例之服務成本及利息，當無不合，難認前述契
      約關於服務成本、利息等約定，有何違反民法第206條之
      情，是被告辯稱前開服務成本、利息違反民法第206條規
      定，尚屬無據。從而，原告依約收取預借現金總金額之14
      .5%作為服務成本，並於被告未按期清償系爭預借現金分
      期應攤還款項時，就被告到期應還而未還之本金另以年息
      19.71%計算利息，基於私法自治、契約自由原則，自屬有
      據。
（四）綜上，系爭預借現金之本金應以256,470元計，而服務成
      本為37,188元（計算式：256470×14.5%=37188，小數點
      以下四捨五入），參以兩造所不爭執之應收帳務明細表，
      被告就系爭預借現金部分已按期清償14期，每期8,333元
      ，並於第15期清償544元，共計已清償117,206元（計算式
      ：8333×14+544=117206），依民法第323條之規定，就被
      告各期清償之款項，先抵充費用、次充利息，次充原本，
      則扣服務成本37,188元後，系爭預借現金之到期未還本金
      餘額應為176,452元【計算式：000000-00000＝80018，
      000000-00000=176452】，另被告於99年5月23日至全國電
      子新竹中正門市刷卡消費296元，於99年6月6日至億客來
      生鮮超市刷卡消費248元，均尚未償還，是被告尚欠消費
      款及預借現金款本金共計176,996元（計算式：
      176452+296+248=176996）未清償；再被告於最後一次繳
      款後截至99年11月21日止，尚有99年7月份之循環息85元
      、違約金150元、99年8月份之循環息168元、違約金300元
      、99年9月份之循環息252元、違約金600元、99年10月份
      之循環息325元、99年11月份之循環息1,847元等共計3,
      727元（計算式：85+150+168+300+252+600+325+1847=372
      7）之費用未繳，總計尚欠180,723元（計算式：
      176996+3727=180723）未繳，其中本金為176,996元。從
      而，原告基於消費借貸及兩造間契約之法律關係，請求被
      告給付原告180,723元，及其中176,996元自99年11月21日
      起至清償日止，按年息19.71%計算之利息，即屬有據，應
      予准許；逾此範圍之部分，則屬無據，應予駁回。
四、本件判決之基礎已臻明確，兩造其餘之攻擊、防禦方法及舉
    證，核與判決結果無影響，爰不一一予以論列，併此敘明。
五、本件係依民事訴訟法第427條第1項適用簡易訴訟程序所為被
    告部分敗訴之判決，就被告敗訴部分，應依職權宣告假執行
    。
六、據上論結：本件原告之訴為一部有理由，一部無理由，依民
    事訴訟法第436條第2項、第79條、第389條第1項第3款，判
    決如主文。
中    華    民    國   100    年    6     月    24    日
                  新竹簡易庭    法  官   楊明箴
以上正本係照原本作成。
如對本判決上訴須於判決送達後20日內向本院提出上訴狀。
如委任律師提起上訴者，應一併繳納上訴審裁判費。
中    華    民    國   100    年    6     月    24    日
                                書記官   林欣宜